ACORDAO-COMPLETO-2397450

ACÓRDÃO 424/2020 ATA 6/2020 - PLENÁRIO

VISTOS, relatados e discutidos estes autos de representação, com pedido de medida cautelar, formulada pela empresa Vector Serviços de Atendimento Telefônico Ltda., acerca de supostas irregularidades cometidas pelo Banco do Nordeste Brasil S.A. na condução do pregão eletrônico 126/2019.
ACORDAM os ministros do Tribunal de Contas da União, reunidos em sessão Plenária, ante as razões expostas pelo relator, em:
9.1. com fulcro no art. 276, caput e § 3º, do RI/TCU, referendar a medida cautelar adotada pelo relator por meio do despacho contido na peça 27 destes autos, bem como as medidas acessórias adotadas;
9.2. encaminhar cópia desta deliberação ao Banco do Nordeste do Brasil S.A. e à empresa representante.

Referendo de medida cautelar concedida em processo de representação acerca de supostas irregularidades cometidas na condução do pregão eletrônico que tem por objeto a contratação de empresa especializada em contact center para a prestação de serviços de atendimento humano, receptivo e ativo, por meio de diversas mídias e canais de atendimento.

Banco do Nordeste do Brasil S.A.

3. Interessados/Responsáveis: não há.

13.1. Ministros presentes: José Mucio Monteiro (Presidente), Benjamin Zymler, Augusto Nardes, Raimundo Carreiro, Ana Arraes e Bruno Dantas.
13.2. Ministros-Substitutos convocados: Augusto Sherman Cavalcanti e André Luís de Carvalho.
13.3. Ministro-Substituto presente: Weder de Oliveira (Relator).

ACORDAO-COMPLETO-2418284

Acórdão de Relação 8203/2020 - Primeira Câmara

Acórdão de Relação

Primeira Câmara

ACORDAO-COMPLETO-2406443

Acórdão 906/2020 - Plenário

WEDER DE OLIVEIRA

Adoto como relatório o despacho prolatado em 20/2/2020 (peça 16) , que fundamentou a concessão da medida cautelar ora em apreciação:
"Examina-se representação, com pedido de medida cautelar, formulada pela empresa Vector Serviços de Atendimento Telefônico Ltda., acerca de supostas irregularidades cometidas pelo Banco do Nordeste Brasil S.A. na condução do pregão eletrônico 126/2019.
2.	O referido pregão eletrônico tem por objeto a 'contratação de empresa especializada em contact center para a prestação de serviços de atendimento humano, receptivo e ativo, por meio de diversas mídias e canais de atendimento (telefone, e-mail, portais, mídias sociais, serviços de mensageria, cartas e atendimento presencial) , incluindo planejamento, gestão dos serviços e atividades acessórias inerentes ao processo de atendimento (peça 4. p. 4) '. A contratação tem valor estimado de R$ 22.810.467,39.
3.	A empresa Datametrica Teleatendimento S/A, classificada em 7º lugar, foi declarada habilitada em 5/2/2020. Quatro concorrentes apresentaram recursos (peça 6, p. 8) , que estão sob análise do banco, com decisão prevista para 28/2/2020.
4.	As irregularidades apontadas pelo representante, foram sintetizadas pela Secretaria de Controle Externo de Aquisições Logísticas (Selog) , nos seguintes termos (peça 13) :
'a) a desclassificação das empresas teria sido pautada em análises e conclusões equivocadas e subjetivas das planilhas de custos e formação de preços apresentadas, as quais não encontrariam respaldo no edital, cujos Anexo X (peça 4, p. 133) e esclarecimento prévio (peça 5, p. 1) previam que as planilhas não eram de uso obrigatório, podendo ser modificadas pelos licitantes, a seu critério, ressalvados apenas os valores indicados;
b) no caso da empresa Ativa Contact Center e Serviços Ltda., por exemplo, a área técnica do BNB teria questionado erroneamente o percentual relativo ao 13º Salário, lançado corretamente pela empresa com valor de 8,33%, e teria agido de forma subjetiva e arbitrária ao afirmar que o percentual de 2,5% para taxa de administração e lucros seria insuficiente para cobrir as despesas incorridas. Acrescenta que, se uma empresa encontra mecanismos para elaborar sua proposta de preços, optando por correr o risco dos custos nesta inclusos, não caberia ao pregoeiro ou à área técnica enfrentar tal questão;
c) no caso do representante, Vector Serviços de Atendimento Telefônico Ltda., também teriam ocorrido questionamentos descabidos da área técnica relacionados às planilhas de custos, que não vinculariam os licitantes conforme os mencionados esclarecimentos (peça 5) ;
d) essa abordagem seria descabida, pois a licitação seria do tipo menor valor global e o modelo de planilha previsto no Anexo X serviria somente para fins de repactuação, conforme o item 8.14.2 do edital (peça 4, p. 12) ;
e) a empresa demonstra estarrecimento contra os questionamentos feitos pela área técnica do BNB sobre a planilha de custos, relacionados, por exemplo: i) à quantidade de dias previstos para pagamento de vale alimentação; ii) ao cálculo do lucro por meio de fórmula distinta da prevista no edital; e iii) à ausência do preço diário por profissional na planilha apresentada (peça 1, p. 9) ;
f) insurge-se também contra o argumento de que o percentual de lucro para determinados cargos estava negativo, o que, segundo o Banco, significaria prejuízo. Sobre esse ponto, assevera que a Pregoeira se ateve à análise do percentual de lucro por cargo, quando deveria ter levado em consideração o lucro do valor global dos serviços, em razão do que já havia afirmado, na própria resposta aos pedidos de esclarecimentos, que apenas o preço global seria considerado na proposta da empresa (peça 1, p. 12) ;
g) ainda sobre o assunto, aponta contradição na análise da área técnica, pois, em momento algum, o edital proibiria a composição de preços com 'margem negativas', para determinado cargo, sobretudo nos anexos IX e X. Haveria inclusive entendimento errôneo, haja vista não se tratar de 'margem  negativa', mas de margem de contribuição, ou seja, cada cargo contribuiria para pagar uma parte do contrato, sendo que alguns cargos contribuiriam mais e outros menos; contudo, ao final, o somatório de todos os valores contribuiriam para pagar o custo mensal da operação (peça 1, p.15) ; e
h) adiante, alega suposta irregularidade na substituição da pregoeira, sem motivação, durante a condução do certame e faz apontamentos sobre a eventual responsabilização dessa profissional no caso de má-condução do procedimento (peça 1, p, 23-25) .'
5.	No que se refere ao exame de admissibilidade, a unidade instrutiva propõe que a representação seja conhecida, uma vez que estão presentes os requisitos de previstos no art. 87, § 2º, da Lei 13.303/2016, c/c os arts. 235 e 237, VII, do RI/TCU, e no art. 103, § 1º, da Resolução - TCU 259/2014.
6.	Quanto ao mérito da representação, a Selog manifestou-se em caráter preliminar, tendo concluído pela existência de pressupostos para a concessão da medida cautelar suspensiva do certame, cujos fundamentos reproduzo a seguir:
'10. A análise preliminar dos autos fornece indícios de ocorrência de formalismo exagerado na avaliação das propostas e das planilhas de custos e formação de preços apresentadas pelas empresas participantes do Pregão Eletrônico 126/2019, o que pode resultar em contratação não vantajosa para a Administração Pública.  
11.	Isso porque o edital dispunha, expressamente, em seu item 8 (peça 4, p. 10-12) , que as propostas seriam julgadas pelo critério de menor preço global (8.1) , e que deveria ser apresentada, entre outros documentos, Planilha de Composição de Custos para Efeito de Repactuação (8.14.2) , prevista no Anexo X do instrumento convocatório.
12.	Além disso, em sede de esclarecimentos (peça 5) , o banco deixou assente que a planilha do Anexo X teria por único objetivo auxiliar o licitante a propor o preço de uma hora de atividade para cada cargo. Afirma ainda que 'Por essa razão, foram sugeridos na planilha os itens de custo da empresa referentes ao empregado. Todos esses custos cabem à empresa' (grifos nossos) .
13.	Ainda nesses esclarecimentos, consta que 'o preço da hora atividade apurado pela empresa, com base nos seus custos, para cada cargo, será transportado para a planilha do ANEXO IX - MODELO DE PROPOSTA para que a empresa apresente o seu preço global. Apenas o preço global será considerado na proposta da empresa' (grifo nosso) .
14.	Por fim, o documento em questão afirma que 'o Anexo X servirá apenas como modelo exemplificativo, devendo o licitante efetuar as alterações que julgar necessárias, sendo responsável pelas informações constantes de sua planilha de composição de custos' (grifo nosso) . 
15.	Ocorre que o BNB, em sentido oposto ao previsto no edital e especialmente ao disposto no esclarecimento prestado aos licitantes, exigiu dos concorrentes que as planilhas de composição de custos observassem estritamente o modelo sugerido no referido Anexo X. Além disso, desconsiderou o item 8.1 do edital e realizou o julgamento das propostas adentrando nas minúcias das planilhas de custos apresentadas, desclassificando diversas empresas com base em supostas falhas na apresentação e composição dessas planilhas. 
16.	Se o licitante poderia efetuar as alterações que julgasse necessárias em uma planilha de apoio que serviria de instrumento para a formação do preço global, não se afigura razoável a desclassificação de participantes por possíveis infrações, inclusive cunho formal, ao detalhamento dos custos a serem suportados pela empresa na eventual execução contratual.
17.	Essa conduta pode ter restringido a competitividade do certame a partir da desclassificação indevida de diversos concorrentes. Ademais, pode resultar em contratação não vantajosa para a Administração, com potencial de dano ao erário. A diferença entre a proposta da empresa Alô Serviços Empresariais Ltda., no valor de R$ 14.784.887,67, que teria apresentado a melhor proposta (desconsiderando o lance alegadamente equivocado de R$ 4.013.704,51 da empresa Exponencial Serviços de Consultoria e Assessoria Ltda.) , e a proposta da empresa Datametrica Teleatendimento S/A., ao fim declarada vencedora, no valor de R$ 18.743.177,58, foi da ordem de expressivos R$ 3.958.289,91. Considerando a possibilidade de prorrogação do contrato por mais 24 meses, o potencial prejuízo pode ser da ordem de aproximadamente R$ 8 milhões.
18.	Sobre o tema, o TCU tem entendimento firme, reforçado no recente Acórdão 39/2020-TCU-Plenário, Ministra Relatora Ana Arraes, no sentido de que a planilha de preços tem caráter instrumental, sendo que eventual erro é de ampla e exclusiva responsabilidade do licitante, que deve arcar com os custos da execução contratual. No mesmo sentido, os Acórdão 963/2004-TCU-Plenário, Ministro-Relator Marcos Vinícius Vilaça; Acórdão 1179/2008-TCU-Plenário, Ministro-Relator Raimundo Carreiro; Acórdão 4621/2009-TCU-Segunda Câmara, Ministro-Relator Benjamin Zymler; Acórdão 2060/2009-TCU-Plenário, Ministro-Relator Benjamin Zymler; Acórdão 2562/2016-TCU-Plenário, Ministro-Relator Augusto Sherman. 
19.	Sobre a questão dos percentuais de lucro, registra-se o também recente Acórdão 839/2020-TCU-Plenário, Ministro-Relator Weder de Oliveira, cujo voto consignou que 'a relevância de se avaliar a exequibilidade da proposta está em, por esse meio, inferir a existência de elevado risco de inexecução do contrato' e que 'a ocorrência de lucro zero ou prejuízo de pequena monta não leva inexoravelmente a essa conclusão, nem a lei assim determina'. No mesmo sentido foi o Acórdão 3092/2014-TCU-Plenário, Ministro-Relator Bruno Dantas.
20.	Assim, não se vislumbra razoável a desclassificação de empresas por meras divergências entre percentuais e valores individualizados de planilhas de custos, que têm caráter instrumental e que devem servir, especialmente, de subsídio para repactuações dos contratos celebrados, devendo a exequibilidade das propostas ser aferida por outros meios, como, por exemplo, pela verificação de contratos de natureza similar já executados pela empresa. 
21.	Ante o exposto, está configurado o pressuposto da plausibilidade jurídica.
22.	Apesar de caracterizado o perigo da demora reverso, entende-se necessária e plausível a concessão da medida cautelar ante os prejuízos que podem advir da contratação nos moldes atuais, com potencial de substancial dano ao erário e com o preterimento de empresas que podem ter apresentado propostas mais vantajosas. A gravidade da situação verificada se sobrepõe ao eventual risco de descontinuidade da prestação do serviço, que pode ser mitigado, por exemplo, pela celebração de contrato emergencial posterior àquele que se encerrará em 1º/5/2020 até que o contrato decorrente desta ou de outra licitação seja celebrado.
23.	Feitas essas considerações, propõe-se deferir o pedido de medida cautelar'.
7.	Além da concessão de medida cautelar, a unidade instrutiva propõe a realização de oitiva do BNB, em consonância o art. 276, § 3º c/c o art. 250, V, do RI/TCU, para que a entidade se manifeste sobre seguintes pontos:
'a) desclassificação de licitantes em razão de excesso de rigor formal na análise das planilhas de composição de custos e formação de preços em certame cujo critério de julgamento era por menor preço global, em desconformidade com regras previstas no edital (e.g. itens 8.1 e 8.14.2 e Anexo X) e com o esclarecimento prévio prestado aos potenciais concorrentes, e contrariando a jurisprudência do Tribunal, no sentido de que as referidas planilhas possuem caráter subsidiário e instrumental, e erros dessa natureza, inclusive a cotação de lucro zero ou negativo, não devem, em princípio, constituir hipótese de exclusão de propostas em certame cujo critério de julgamento seja por menor preço global, conforme os Acórdão 39/2020-TCU-Plenário; 839/2020-TCU-Plenário; 963/2004-TCU-Plenário, 1.179/2008-TCU-Plenário, 4.621/2009-TCU-2ª Câmara, 2.060/2009-TCU-Plenário, 3.092/2014-TCU-Plenário e 2.562/2016-TCU-Plenário;
b) demais informações que julgar necessárias; e
c) designação formal de interlocutor que conheça da matéria para dirimir eventuais dúvidas, informando nome, função/cargo, e-mail e telefone de contato'.
II
8.	Conheço da representação em tela, tendo em vista o atendimento dos requisitos de admissibilidade mencionados na instrução (peça 13) : art. 87, § 2º, da Lei 13.303/2016; arts. 235 e 237, VII, do RI/TCU; e art, 103, § 1º, da Resolução TCU 259/2014.
9.	Em sede de cognição sumária, acompanho integralmente o exame empreendido pela Selog, cujos fundamentos adoto como razões de decidir.
10.	Com efeito, encontram-se presentes os pressupostos para a concessão de medida cautelar suspensiva do certame até que este Tribunal se manifeste sobre o mérito da representação. Os indícios constantes dos autos configuram a prática de condutas restritivas à competitividade do certame, que afrontam o princípio da seleção da proposta mais vantajosa para a Administração.
11.	Segundo destacou a unidade instrutiva, a desclassificação da representante em razão de divergências com os percentuais e os valores constantes da planilha do Anexo X do edital referente ao pregão eletrônico 126/2019 implicou inobservância às próprias regras do instrumento convocatório, especialmente ao disposto no item 8, ora reproduzido:
'8.1. Para classificação e julgamento das propostas de preços e lances será adotado o critério de menor preço global, que servirá de base para definição do vencedor.
 (...) 
8.14. O licitante que ofertou o menor preço obriga-se a encaminhar ao BANCO, em arquivo único e 'zipado', por meio da opção 'Enviar Anexo' do sistema Comprasnet, no prazo máximo de 2 (duas) horas, contado da solicitação do Pregoeiro, não sendo considerados documentos anexados após o referido prazo:
8.14.2. planilha de composição de custos, conforme Anexo X - Planilha de Composição de Custos para Efeito de Repactuação;'
12.	Caso o resultado atual do pregão eletrônico seja mantido e o contrato seja celebrado com a empresa declarada vencedora, no valor de R$ 18.743.177,58, há o risco de ocorrência de prejuízo ao BNB da ordem de R$ 8 milhões (considerando-se a previsão de prorrogação contratual) , o que certamente contraria o objetivo máximo da licitação.
13.	Dessa forma, tendo em vista a premência da atuação desta Corte de Contas determino a suspensão cautelar do pregão eletrônico 126/2016, com fundamento no art. 276, caput, do RI/TCU, até que haja deliberação sobre o mérito desta representação. 
14.	Determino, adicionalmente, em conformidade com o § 3º do art 276 do RI/TCU, a realização de oitiva do BNB, nos termos propostos pela unidade instrutiva (peça 13) .
***
15.	No que concerne ao pedido de vista formulado pelo representante (peça ) , manifesto-me pelo indeferimento, uma vez que apenas as partes ou interessados terão acesso a essa faculdade processual, consoante o disposto no art. 163 a 167 do RI/TCU, bem como na Resolução TCU 36/1995.
Restituam-se os autos à Selog para a adoção das providências pertinentes."
É o relatório.

George de Castro Junior (OAB/CE 16.203), representando Vector Serviços de Atendimento Telefônico Ltda.

Não atuou.

REPRESENTAÇÃO. BANCO DO NORDESTE DO BRASIL. PREGÃO ELETRÔNICO 126/2019. CONTRATAÇÃO DE EMPRESA ESPECIALIZADA EM CONTACT CENTER. SUPOSTA DESCLASSIFICAÇÃO INDEVIDA DE LICITANTES. SUPOSTA INFRAÇÃO AOS PRINCÍPIOS DA VINCULAÇÃO AO INSTRUMENTO CONVOCATÓRIO E DA SELEÇÃO DA PROPOSTA MAIS VANTAJOSA PARA A ADMINISTRAÇÃO CONTRATANTE. PRESENÇA DOS REQUISITOS DO FUMUS BONI IURIS E DO PERICULUM IN MORA. SUSPENSÃO CAUTELAR DO CERTAME. OITIVAS. APRECIAÇÃO DO PLENÁRIO.

REPRESENTAÇÃO (REPR)

Secretaria de Controle Externo de Aquisições Logísticas (Selog).

Tratam os autos de representação formulada pela empresa Vector Serviços de Atendimento Telefônico Ltda. (peça 1) , com fundamento no art. 87, § 2º, da Lei 13.303/2016, acerca de supostas irregularidades cometidas pelo Banco do Nordeste do Brasil S.A. (BNB) , na condução do pregão eletrônico 126/2019, pelo menor preço global, com vistas à "contratação de empresa especializada em contact center para prestação de serviços de atendimento humano, receptivo e ativo, por meio de diversas mídias e canais de atendimento (telefone, e-mail, portais, mídias sociais, serviços de mensageria, cartas e atendimento presencial) , incluindo planejamento, gestão dos serviços e atividades acessórias inerentes ao processo de atendimento (peça 4, p.4) ".
Segundo sintetizado na instrução da Secretaria de Aquisições Logísticas (Selog) , as alegações do representante são no sentido de que "teriam ocorrido diversas ilegalidades cometidas pela pregoeira do BNB, consubstanciadas em infundadas, subjetivas e exaustivas diligências relacionadas precipuamente às planilhas de custos e formação de preços das licitantes, o que teria resultado na desclassificação de várias empresas e na inobservância do princípios da vinculação ao instrumento convocatório e da seleção da proposta mais vantajosa para a Administração".
As irregularidades cometidas na licitação estão especificadas no item 9 da instrução da Selog (peça 13) , estando reproduzidas no relatório precedente.
A análise preliminar da unidade instrutiva permitiu concluir pela ocorrência de formalismo exagerado na avaliação das propostas e das planilhas de custos e formação de preços apresentadas pelas empresas participantes do pregão eletrônico 126/2019.
O BNB teria contrariado, ademais, as normas previstas no edital, especialmente no item 8.1, bem como os esclarecimentos prestados aos licitantes, ao exigir que apresentassem planilhas de composições de custos em observância estrita ao Anexo X, quando tais planilhas deveriam ter apenas caráter instrumental, servindo de subsídios para repactuações dos contratos celebrados
Por essa razão, teria ocorrido desclassificação indevida de licitantes, com escolha de proposta com valor substancialmente mais elevado, o que pode acarretar dano ao erário.
Atualmente, o pregão está em fase de análise de recurso, com previsão de resultado para 28/2/2020.
Restaram configurados, portanto, o fumus boni iuris e o periculum in mora. A Selog aponta a existência de periculum in mora reverso, com risco de descontinuidade da prestação de serviços, que, no entanto, poderia ser mitigado por meio da celebração de contrato emergencial. 
Dessa forma, em acolhimento integral à instrução da Selog, determinei a adoção de medida cautelar de suspensão do pregão 126/2019 do BNB, até ulterior decisão deste Tribunal a respeito, bem como a realização de oitiva da entidade.
Ante as razões de decidir apresentadas no relatório precedente e com fundamento no art. 276, § 1º, do RI/TCU, manifesto-me no sentido de que seja adotada a decisão que ora submeto à apreciação deste Colegiado, consoante sistemática adotada por meio da Comunicação da Presidência ao Plenário em 25/10/2017.
TCU, Sala das Sessões Ministro Luciano Brandão Alves de Souza, em 4 de março de 2020.
Weder de Oliveira
Relator